【裁判字號】    92,訴,193
【裁判日期】    921215
【裁判案由】    違反毒品危害防制條例
【裁判全文】
臺灣雲林地方法院刑事判決                          九十二年度訴字第一九三號
    公  訴  人  臺灣雲林地方法院檢察署檢察官
    被      告  丙○○
    指定辯護人  甲○○
右列被告因違反毒品危害防制條例案件，經檢察官提起公訴（九十二年度偵字第一三
八一號），暨擴張事實，本院判決如左：
    主  文
丙○○被訴於民國九十二年三月十八日販賣第一、二級毒品部分無罪。
丙○○被訴自民國九十一年底起至九十二年三月一日止販賣第一級毒品予張民和部分
公訴不受理。
    理  由
壹、無罪部分：
一、公訴意旨略以：丙○○基於意圖販賣第一、二級毒品，於民國（下同）九十二年
    三月十八日凌晨三、四時許，在雲林縣虎尾鎮○○路萬客來遊藝場前，自不詳年
    籍姓名綽號「阿宏」成年男子，販入第一級毒品海洛因十五包、第二級毒品甲基
    安非他命一大包、三小包及塑膠分裝袋一包後，將之放於身上，伺機販賣予欲施
    用毒品者，嗣經警於九十二年三月二十日中午十二時三十分許，在雲林縣虎尾鎮
    ○○里○○路五七號其住處搜索時，自其身上起獲上開毒品及分裝袋，並扣得第
    一級毒品海洛因十五包（毛重六．五公克）、甲基安非他命一大包、三小包（毛
    重二０．二公克）及塑膠分裝帶一包（十個）。因而認被告涉犯毒品危害防制條
    例第四條第一、二項之販賣第一、二級毒品罪嫌。（原起訴法條為同條例第五條
    第一、二項意圖販賣而持有第一、二級毒品罪，九十二年七月二十五日審理時公
    訴人聲請變更起訴法條為同條例第四條第一、二項罪名，本院卷一第一四六頁正
    面，法院併同告知起訴法條及變更後之法條）。
二、按「犯罪事實應依證據認定之，無證據不得推定其犯罪事實」；又「不能證明被
    告犯罪或其行為不罰者，應諭知無罪之判決」，刑事訴訟法第一百五十四條、第
    三百零一條第一項分別定有明文。次按犯罪事實之認定應憑證據，如未能發現相
    當證據或證據不足以證明，自不能以推測或擬制之方法，為裁判基礎；又刑事訴
    訟法所謂認定犯罪事實之證據，係指足以認定被告確有犯罪行為之積極證據而言
    ，該項證據自須適合於被告犯罪事實之認定，始得採為判斷資料，此有最高法院
    四十年台上字第八六號、二十九年上字第三一○五號著有判例。
三、公訴人認被告涉有右揭犯行，係以被告坦承持有第一、二級毒品，並有第一、二
    級毒品、分裝袋扣案、乙○○○○１警訊之證訴，以及被告如無販賣意圖，其
    受「阿欽」之託而持有之毒品體積尚非龐大，可輕易匿藏，沒有帶在身上之理由
    ，另在身上扣得隨身所帶未裝填毒品之分裝袋十個，可徵其將分裝完妥之海洛
    因伺機出售，其餘未裝填毒品之分裝袋係為隨時應付購毒者之需用，否則也沒有
    隨身攜帶之理，起訴事實認定被告取得查獲毒品之初，即有販賣之意圖，被告
    在審判中又堅稱他是向綽號「阿宏」之男子購入毒品，是以被告販入毒品之際即
    有販賣意圖，依法應逕論以販賣毒品罪，為其主要論據。訊據被告則否認有販賣
    、意圖販賣而持有第一、二級毒品之罪嫌，辯稱：毒品是向「阿宏」之人買回來
    自己吸食，也不是「阿欽」寄放等語。經查：
一本院傳訊乙○○○○１（即九十二年三月二十一日警訊時之乙○○○○１）之證詞
  無法證明被告有販賣第一級毒品海洛因：
(一)乙○○○○１與被告隔離訊問後供述有下列吻合處：共同出資購買少量第一級毒
  品一起施用（每次購買一小包，各出資一千元）。購買之處（萬客來遊藝場之「
  阿宏」）。「阿宏」之人長相描述相合（留平頭）。一起購買次數接近（一、
  二十次或十幾次）。施用毒品之習慣性一致（被告丙○○以香煙施用第一級毒品
  ，乙○○○○１以針筒注射，偶爾點香煙輪流吸，丙○○沒有用針筒注射習慣）
  一起施用毒品地點在產業道路。每次購買毒品回來二人都一次吸掉。《詳被告及
  乙○○○○１本院九十二年六月十三日訊問筆錄》
(二)從上可知，就同一事項，經隔離訊問，兩人仍有上述多處吻合之處，且證人對於丙
  ○○用香煙吸食毒品，沒有用針筒注射之習性知悉甚詳，可悉其二人供稱有多次一
  起施用毒品海洛因之事實，不能完全排除有其可能性。再者，被告施用第一、二級
  毒品曾送觀察勒戒，起訴後九十二年三月二十八日再被本院裁定羈押（詳本院卷第
  十八頁押票回證），直至詰問證人前均在監所，而被告供稱其在雲林第二監獄執行
  （毒品勒戒）被借訊（詳偵卷二十五頁警方借訊函），知道秘密證人身份，應係推
  測之詞，況彼時本件尚未起訴，法院是否傳訊乙○○○○１尚屬未定，被告與證人
  互為串證之可能性極低，公訴人認被告與證人有串證之可能，尚屬憶測，尤其祕密
  證人Ａ１在使用雙面指認牆及變聲系統身分不虞爆光之情況下，猶為有利被告之陳
  述，尚難完全排除被告與九十二年三月二十一日警訊時之乙○○○○１共同購買毒
  品一起吸食之可能性。則被告供稱其於九十二年三月二十日被查扣的甲基安非他命
  、海洛因，均係在九十二年三月十八日向阿宏購買，要買來吸食的，亦難以遽認為
  是說謊。
二被告丙○○住處於九十二年三月二十日被搜索，雖然當場自其身上取出海洛因十五
  包（淨重三．四０公克，包裝重三．六四公克）、甲基安非他命一大包、三小包（
  淨重一七．三０公克，包裝重二．七五公克）及塑膠分裝袋一包（十個）而予查扣
  ，而上開毒品經送法務部調查局鑑定結果，確屬第一、二級毒品海洛因、甲基安非
  他命無誤，有該局鑑定通知書二件卷內可憑，但其上開毒品之數量非鉅大到足以輕
  易認定不可能供自己施用。且毒品施用每個人之耐受性不一，被告自承第一、二級
  毒品約各二、三天施用一次（本院九十二年三月二十八日訊問筆錄），可見被告施
  用第一、二級毒品之頻率頗高，公訴人並無法提出上開持有毒品數量，在一定期間
  內已經超出被告個人吸食可能之合理程度之外，被告辯稱上述購買而來之毒品供自
  己施用，不能完全否認有此可能。至於查扣之毒品已分裝成海洛因十五包、甲基安
  非他命一大包、三小包，另有十個空的分裝袋，然此也僅能證明上開毒品有被分裝
  之事實，只能在另有積極證據之下，得為情況證據之使用，惟本件並無其他積極證
  據可以支持被告販賣第一、二級毒品之事實，則另當別論。而施用毒品者為使用方
  便，事先分裝，也是可以想像的事。至於有分裝成等量包裝的情形，本院認為也可
  能是某些人喜愛整齊的個性有關，並不當然就可以說不是要供自己施用。
三九十二年三月二十一日乙○○○○１之警訊筆錄無證據能力，也無刑事訴訟法第一
  百五十九條之二所規定先前之陳述與審判中不符，其先前之陳述具有較可信之特別
  情況，仍然非屬傳聞證據之例外，無證據能力：
(一)公訴人認(1)被告與乙○○○○１稱每次購買一包兩人分食，此種吸食毒品的特性，
  與被告前後兩次身上遭查獲大批毒品之情形，大不相同，可見兩人之辯詞均不足採
  信。(2)秘密證人辯解他警訊在指證被告的原因，是因為他當時吸食毒品意識不清云
  云，但是經詰問之後，他承認他訊問前之最後一次吸食毒品是在三月一日，而警訊
  的日期是三月二十一日，可見，秘密證人的警訊是在意識清醒下，所作的自由陳述
  ，具有特信性。(3)秘密證人並無指證被告的動機，因為詰問發現，被告所稱的仇怨
  與秘密證人說稱的仇恨事實不一致，且被告、證人兩人在發生肢體衝突之後，仍然
  繼續共同購買毒品，足見，秘密證人並沒有誣攀的動機。(4)本件查獲的原因，是因
  為秘密證人向警察檢舉被告有販賣毒品，當場在被告身上查獲大量的毒品。秘密證
  人所說他與被告都是兩人一同購買，並且當天都吸食完畢，則秘密證人主觀上應該
  是認為被告的身上沒有毒品，如此秘密證人又有何動機向警察檢舉被告持有足供販
  賣的毒品？可見，秘密證人在審判中所述不合常理。(5)秘密證人雖然號稱秘密，但
  是在傳訊之前，被告已經當庭表明他知道秘密證人是誰。縱使，兩人所說有一部份
  的事實是相同的，不能排除勾串的可能等語。以其警訊筆錄具有較可信之特別情況
  ，而主張以秘密證人之二份警訊筆錄作為實質證據使用。
(二)惟刑事訴訟法第一百五十九條第一項規定：「被告以外之人於審判外之言詞或書面
  陳述，除法律有規定者外，不得作為證據。」此即表明傳聞證據原則上無證據能力
  。證人Ａ１警訊筆錄是審判外之陳述，是屬傳聞證據，被告復未於審判程序同意作
  為證據，除能證明該證據具有刑事訴訟法第一百五十九條之二，『可信之特別情況
  ，且為證明犯罪事實之存否所必要者』之例外情形，得為證據使用外，否則應認無
  證據能力，法院應予排斥該項傳聞證據，先予敘明。
(三)而依上述第一五九條之二規定意涵，可明被告以外之人於審判期日到庭所為之陳述
  ，與其於警訊時所為陳述內容相反或不符時，不僅得以該審判外之警訊筆錄內容，
  作為彈劾證人本身之信用性之證據使用，同時只要該審判外之警訊筆錄具有『較可
  信之特別情況，且為證明犯罪事實存否所必要者』，即具有必要性、特信性之情況
  下，始例外賦予其證據能力，得作為有關犯罪事實之實質證據使用。但在適用上，
  應注意關於所謂外部情況之比較問題。又可信之特別情況之要件，是屬於證據能力
  之規定，而非陳述內容證明力之問題，故法院應比較前後陳述之外部情況，判斷何
  者較為自然可信，而作為認定此種特信性情況之資料，應依各該陳述外部附隨的環
  境或條件判斷之。（參月旦法學雜誌第九十七期陳運財著傳聞法則之理論及其實踐
  第一０一頁）。查：
證人保護法施行細則第二條規定：依本法第三條規定受保護之證人，於受保護前應
  立切結書，表明願在偵查中或審理中到場作證，依法接受對質及詰問，與執行證人
  保護計畫相關人員合作，並同意採取各種方式，避免被察知參與證人保護計畫等意
  旨。酌諸該施行細則之規範意旨，係為了防止誣陷，避免證人藉著隱蔽身分無限制
  恣意指控他人犯罪，又不願在偵、審程序中接受驗證，因此證人必須切結書表示爾
  後願於偵審中接受對質及詰問，接受考驗其陳述之內容非虛構，如此之情況下，才
  能擔保其陳述之真實性，並保障被告之反對詰問權及對質權。
本件被告於九十二年三月十六日經代號Ａ１之人檢舉販賣毒品（經拆封本院九十二
  年聲搜字第一二七號卷內代號與真實姓名對照表，發現檢舉人與審理中到庭接受詰
  問之乙○○○○１非同一人，公訴人誤為同一人），並製作筆錄，雲林縣警察局虎
  尾分局因此聲請搜索被告在雲林縣虎尾鎮○○里○○路五七號住處，而扣得前開毒
  品及分裝袋。但該名證人未依法立切結書，表明願在偵查中或審理中到場作證，接
  受對質及詰問，而檢舉筆錄也無類此文句之記載（詳聲搜卷內檢舉筆錄），審判中
  也未到庭接受詰問，該份九十二年三月十六日警訊檢舉筆錄，自屬傳聞證據，無證
  據能力。
九十二年三月二十一日警訊之乙○○○○１（即本院傳訊之乙○○○○１）警訊雖
  供稱：曾向被告丙○○購買第一級毒品云云。但同樣的，該證人未立切結書，表明
  願在偵查中或審理中到場作證，依法接受對質及詰問，警訊筆錄也無類此文句之記
  載（詳偵卷內九十二年三月二十一日警訊筆錄），從其陳述外部附隨的環境或條件
  判斷之（未經具結、未立切結書、未表明願受詰問、對質），本院認為，證人未預
  期到法院會傳喚到庭接受詰問，而其身分又被隱藏，如此情況下所為陳述，沒有任
  何確保陳述真實之條件，可靠性擔保相當簿弱；反之證人於本院作證前有具結，可
  靠性獲得確保，又採指認牆變聲系統及隔離訊問，證人無直接壓力下，仍為有利被
  告之陳述。互為比較警訊及審訊陳述之外部情況，其警訊筆錄沒有較為可信之特別
  情況，非屬傳聞證據之例外，自不得採用為認定犯罪事實之實質證據使用，應加以
  排除。
本院傳訊之乙○○○○１，與本院聲搜字第一二七號之檢舉人，不是同一人，前已
  述明。因此公訴人指乙○○○○１與被告一同購買毒品，並且當天都一起吸食完畢
  ，主觀上認為被告的身上沒有毒品，沒有向警察檢舉被告持有足供販賣的毒品之動
  機云云，然與實際情節不符，此項警訊筆錄較為可信之理由也不成立。其餘公訴人
  所指警訊筆錄較為可信之理由，仍然不能說服法院，不再一一贅敘。
四末按危害防制條例第四條第一、二項所謂販賣行為，不以販入後復行賣出為必要，
  祇要以營利意思之為目的，而有販入或賣出二者其一之行為，即足構成；行為人持
  有第一級或第二級毒品，有以主觀上營利售賣意圖而販入第一級或第二級毒品，其
  雖未及賣出，仍應論以販賣第一級或第二級毒品罪既遂罪責；或非以營利售賣意圖
  而販入，或因其他原因而持有第一級或第二級毒品，嗣起意圖利售賣，著手於販賣
  行為未及賣出，即應成立販賣第一級或第二級毒品未遂罪責；如非以營利售賣意圖
  而販入，或因其他原因而持有，嗣起意圖利售賣，尚未著手於賣出行為，始成立意
  圖販賣而持有第一級或第二級毒品罪責（最高法院九十年度台上字第一八九八號判
  決意旨可資參照）。公訴人以起訴事實認定被告取得查獲毒品之初，即有販賣之意
  圖，被告在審判中又堅稱他是向綽號「阿宏」之男子購入毒品，是以被告販入毒品
  之際即有販賣意圖，依法應逕論以販賣毒品罪云云。但查，此次查扣之毒品量不是
  特別多《海洛因十五包（淨重三．四０公克，包裝重三．六四公克）、甲基安非他
  命一大包、三小包（淨重一七．三０公克，包裝重二．七五公克）》，衡情未超越
  一般人正常吸用量，而被告有施用第一、二級毒品前科，前已敘及。公訴人以起訴
  事實認定被告取得查獲毒品之初，即有販賣之意圖，然並沒有提出相當之證據讓法
  院相信，自不得逕為認定被告販入第一、二級毒品之初，即有販賣營利之意圖，被
  告雖然也供述扣案之毒品是向「阿宏」之人購得，但購買之目的是供自己施用，並
  不符合以營利之目的販入毒品，要無當然構成販賣罪之餘地。至於原起訴法條意圖
  販賣而持有第一、二級毒品之罪名，也無證據證明被告以非營利售賣意圖而販入，
  嗣起意圖利售賣，尚未著手於賣出行為即被查獲，所以也不能構成意圖販賣而持有
  第一、二級毒品罪。
五刑事訴訟法第一百六十一條第一項規定：檢察官就被告犯罪事實，應負舉證責任，
  並指出證明之方法。因此，檢察官對於起訴之犯罪事實，應負提出證據及說服之實
  質舉證責任。倘其所提出之證據，不足為被告有罪之積極證明，或其闡明之證明方
  法，無從說服法官以形成被告有罪之心證，基於無罪推定之原則，自應為被告無罪
  判決之諭知。本件檢察官未提出適合於證明被告犯罪之積極證據，本院就卷內訴訟
  資料，逐一剖析，參互審酌，被告未自白販賣第一、二級毒品或意圖販賣而持有第
  一、二級毒品，扣案之毒品數量未超出被告個人施用毒品耐受之程度，不利被告之
  證人之指訴均以無證據能力被排除，此外別無讓法院獲得被告有罪心證之證據，應
  認不能證明被告犯罪，應為被告無罪之諭知。末查，被告丙○○於九十一年三月二
  十日獲案後，因尿水呈安非他命及嗎啡之陽性反應，經本院以九十二年度毒聲字第
  一三八號裁定送觀察、勒戒，嗣因認其無繼續施用毒品之傾向，於九十二年五月八
  日由臺灣雲林地方法院檢察署檢察官以九十二年度毒偵字第一六二、三一二號為不
  起訴處分，有不起訴處分書在卷足稽，可證被告有施用第一、二級毒品，本於罪疑
  惟輕原則，既不能證明其持有毒品係供販賣之用，則應認為其持有毒品係供自己施
  用，不用再論以持有第一、二級毒品罪。
貳、公訴不受理部分：
一按不起訴處分已確定或緩起訴處分期滿未經撤銷者，非有發現新事實新證據或有第
  四百二十條第一項第一款、第二款、第四款或第五款所定得為再審原因之情形者，
  不得對同一案件再行起訴，刑事訴訟法第二百六十條有明文；又案件曾為不起訴處
  分或撤回起訴，而違背第二百六十條之規定再行起訴者，應諭知不受理之判決，同
  法第三百零三條第四款亦有明文。又起訴為裁判上一罪之案件，如果法院審理結果
  ，認為一部不成立犯罪，他部又欠缺追訴要件，則一部既不成立犯罪，即難與他部
  發生一部及全部之關係，法院應分別為無罪及不受理之諭知。（最高法院七十年台
  非字第十一號判例參照）。
二公訴人於本院九十二年七月二十五日審理時，當庭以言詞擴張被告自九十一年底至
  九十二年三月一日止，連續販賣第一級毒品海洛因給張民和，是由張民和撥打綽號
  「大頭」丙○○之000000000號手機，雙方約定在雲林縣虎尾鎮虎尾圓環
  、產業道路、黃昏市場等地，每次以每一小包一千元或二千元之代價，販賣第一級
  海洛因二十次左右，認與起訴部分有裁判上一罪關係，為起訴效力所及等語。該部
  分之事實既經檢察官在審理期日主張，自亦屬起訴之範圍。例如原起訴Ａ事實，審
  判期日檢察官併主張Ａ、Ｂ之事實。則關於檢察官於審判期日併同主張後一事實之
  程序上理由，究係擴張或追加，並無礙於在後Ｂ事實之繫屬，因為刑事訴訟法第二
  百六十五條規定，檢察官可以在審判期日言詞追加相牽連的犯罪事實，包括被告所
  犯數罪中的他罪。追加都可以，為裁判上一罪事實之擴張，當然也就可以。因此檢
  察官認Ａ、Ｂ是數罪，法院認為是裁判上一罪關係，檢察官雖表示Ｂ事實是基於「
  追加」，亦無礙於法院認定檢察官只是「擴張」了裁判上一罪的部分事實。至於檢
  察官認為Ａ、Ｂ事實是裁判上一罪，法院認為是數罪時，檢察官雖表示Ｂ事實是基
  於「擴張」，亦無礙於法院認定檢察官於審判期日言詞「追加」Ｂ罪的事實。基於
  相同之理由，在Ａ部分事實證據不足，應為無罪判決，而Ｂ部分事實應為不受理判
  決時，縱然檢察官主張是基於「擴張」，亦無礙於法院認定檢察官「追加」了Ｂ部
  分事實，在此一併敘明。
三第查，檢察官追加販賣第一級毒品予張民和之後一事實，已據臺灣雲林地方法院檢
  察署檢察官於九十二年五月十六日以九十二年度偵字第二０九五號不起訴處分，有
  不起訴處分書在卷可考，該部分之事實，既已經檢察官不起訴處分確定在案，法院
  自應受該不起訴處分效力所拘束，除非有新事實、新證據，才能成為法院實體認定
  之範圍，然而乙○○○○１已於本院明白供述未向被告購買毒品，原不起訴處分也
  已斟酌過證人張民和警訊證述不可採，檢察官亦未指出有何符合刑事訴訟法第二百
  六十條得再行起訴之證據，竟又重行主張，該部分事實，已欠缺使公訴合法存在之
  訴訟條件，而起訴之初，檢察官所主張的事實，本院已經認為不能成立犯罪，則一
  部既不成立犯罪，即難與他部發生一部及全部之關係，參諸上開最高法院判例意旨
  ，法院自應就該擴張之事實（實則為追加起訴），依刑事訴訟法第三百零三條第二
  款之規定，另為不受理判決。
據上論斷，應依刑事訴訟法第三百零三條第四款、第三百零一條第一項，判決如主文
。
本案經檢察官黃裕峰到庭執行職務。
中      華      民      國      九十二      年      十二    月  十五    日
                                         臺灣雲林地方法院刑事第二庭
                                             審判長法  官  林  輝  煌
                                             法        官  柯  志  民
                                             法        官  陳  定  國
右正本證明與原本無異。
如不服本判決，應於判決送達後十日內向本院提出上訴狀( 應附繕本 )。
                                                   書記官  蘇  靜  怡
中      華      民      國      九十二      年      十二    月  十五    日


司法院資訊處製作；財團法人民間司法改革基金會備份。
